臺灣板橋地方法院民事判決　　　　　　　　　　　　　九十三年度簡上字第九三號
　　上　訴　人　丙○○
　　訴訟代理人　吳謹斌律師
　　被　上訴人　乙○○
右當事人間請求確認本票債權不存在事件，上訴人對於中華民國九十三年二月二十七
日本院板橋簡易庭九十二年度板簡字第二七二二號第一審判決提起上訴，於民國九十
三年八月三十一日言詞辯論終結，本院判決如左：
    主      文
上訴駁回。
第二審訴訟費用由上訴人負擔。
    事實及理由
一、本件被上訴人起訴主張：上訴人執有以被上訴人及訴外人即被上訴人前夫甲○○
    為共同發票人如附表所示之本票三紙（下稱系爭本票），並聲請本票裁定經鈞院
    以九十二年度票字第八五○一號裁定准予強制執行在案，惟被上訴人並未於系爭
    本票上簽名，亦未授權、同意或承認甲○○以其名義簽發系爭本票，更未將印鑑
    章、印鑑證明、所有權狀、房屋稅繳款書等文件交付甲○○向上訴人辦理借款、
    一地號土地及門牌號碼臺北縣土城市○○路○段二一四號三樓建物（下稱系爭不
    動產）縱已為上訴人設定抵押權，亦不足證明兩造間確有借貸及票據之債權債務
    關係，況系爭本票發票日均在前開抵押權存續期間開始前，顯非該抵押權之效力
    所及，系爭本票上被上訴人之簽名乃甲○○未經被上訴人授權所偽造，被上訴人
    自不負發票人責任等語，爰提起確認之訴，請求確認上訴人就系爭本票對被上訴
    人之本票債權不存在，原審為被上訴人勝訴之判決，被上訴人於第二審聲明請求
    駁回上訴人之上訴。
二、被上訴人則以：甲○○經被上訴人之授權於民國九十二年六月二十四、同年七月
    十一日、同年八月八日分別向上訴人借款新臺幣（下同）十萬元，並依序交付如
    附表所示編號一、編號二、編號三已記載完成之本票予上訴人作為借款之擔保，
    另將被上訴人之
    申請之印鑑證明書交付上訴人辦理最高限額五十萬元之抵押權設定登記，兩造間
    確有借貸關係存在，系爭本票縱非被上訴人親自簽名，亦係授權甲○○所為，自
    應負發票人責任，且甲○○於其與被上訴人婚姻關係存續期間，以被上訴人所有
    之前揭私人文件向上訴人借款並簽發系爭本票，足使上訴人信賴其為被上訴人之
    代理人，縱被上訴人實際上並未授權，就甲○○所為簽發系爭本票之法律行為亦
    應依民法第一百六十九條規定負授權人責任，至被上訴人與甲○○間內部關係所
    生抗辯事由，依票據法第十三條規定，則非得對抗善意之上訴人等語，資為抗辯
    ，聲明求為判決駁回被上訴人之訴，原審為上訴人敗訴之判決，上訴人於第二審
    聲明請求廢棄原判決，改判被上訴人在第一審之訴駁回。
三、本件被上訴人主張：上訴人執有以被上訴人及其前夫甲○○為共同發票人之系爭
    本票，持以聲請本票裁定經本院以九十二年度票字第八五○一號裁定准予強制執
    行在案等語，業據提出與其所述相符之本院九十二年度票字第八五○一號民事裁
    定影本一件為證，且為上訴人所不爭執，自堪信為真實。
四、而被上訴人主張：其並未簽發系爭本票等語，經查：系爭本票發票人記載為「甲
    ○○」及「乙○○」，另有指印八枚，此有系爭本票影本附卷可資佐證，經原審
    法院送請內政部警政署刑事警察局以指紋電腦比對及指紋特徵點比對法鑑定結果
    ，其中七枚與該局檔存甲○○指紋卡之左拇指指紋相符，餘一枚則因紋線不清無
    法比對，此有內政部警政署刑事警察局九十三年一月八日刑紋字第○九二○○○
    ○六八一六號鑑驗書可按（見原審卷第二十頁），上訴人就系爭本票上「甲○○
    」及「乙○○」字體相同，應係同一人書寫一節亦無爭執，並自認：被上訴人於
    原審九十二年十二月三十日言詞辯論期日當庭所為之簽名與本票上「乙○○」之
    署名不符等語（見原審卷第十四頁、第二十五頁），俱徵系爭本票上「乙○○」
    之簽名及指印，並非被上訴人所為甚明。
五、上訴人固辯稱：甲○○係經被上訴人授權向上訴人借款並簽發系爭本票，且甲○
    ○於其與被上訴人婚姻關係存續期間，持被上訴人之私人文件向上訴人借款，並
    以被上訴人名義簽發系爭本票，客觀上足使上訴人信賴其有代理之權限，被上訴
    人應負表見代理之授權人責任等語，並提出
    本、九十二年臺北縣政府稅捐稽徵處房屋稅繳款書影本各一件為證，惟查：
  (一)甲○○與被上訴人原為夫妻關係，衡之婚姻關係存續中，配偶一方之個人機密文
    件，於夫妻間同居生活及親密關係下，每為他方可得閱覽並輕易取得，自非得以
    夫妻之一方執有他方個人私有文件，逕謂其間必然有為特定法律行為之授權或概
    括授權，參以甲○○於臺灣板橋地方法院檢察署九十三年度偵字第二七二號偽造
    文書等刑事案件陳稱：「被告（即甲○○）由報登分類廣告找上板橋四川路第一
    當鋪（即上訴人）商借融資，三次借貸金額為新台幣拾萬元正，利息為月息十
    二分，即新台幣萬陸仟元正，在乙○○不知情之狀況，擅取房屋、土地之所有
    權狀及被告之
    為抵押，然並未言及設定之需。後在被告付息四個月後，因拖延付息，在貸方（
    即當鋪）強力之催討下，乃進行設定抵押之行為，並願再借被告新台幣壹拾萬元
    正．．．．。」等語（見前開偵查卷宗第十四頁），甲○○關於本件借款經過所
    為之陳述，與上訴人所辯及證人翁仁瑞證述之情節並無二致，且依刑法第二百零
    一條第一項規定，偽造有價證券者，處三年以上十年以下有期徒刑，為刑事訴訟
    法第三十一條所定之重罪，甲○○為被上訴人前夫，焉有為圖使被上訴人脫免區
    區三十萬元之本票債權，飾詞迴護而自陷於刑法重罪之理，至被上訴人雖曾自行
    聲請卷附之印鑑證明，惟聲請印鑑證明書之原因不一而足，系爭本票並非以被上
    訴人之印鑑章為發票行為，而係甲○○自行簽名並按捺指印為之，是自難認被上
    訴人聲請印鑑證明書與系爭本票之簽發有何關聯性，上訴人並未提出其他積極證
    據足資證明被上訴人有授權甲○○為借款、簽發本票之行為，僅以甲○○執有被
    上訴人之個人文件，辯稱：甲○○與上訴人所為借款、設定抵押權及簽發系爭本
    票之行為係經被上訴人授權等語，並無可採。
  (二)按由自己之行為表示以代理權授與他人，或知他人表示為其代理人而不為反對之
    表示者，對於第三人應負授權人之責任。但第三人明知其無代理權或可得而知者
    ，不在此限。為民法第一百六十九條所明定。民法第一百六十九條所謂知他人表
    示為其代理人而不為反對之表示者，以本人實際知其事實為前提，其主張本人知
    此事實者，應負舉證之責。民法第一百六十九條關於由自己之行為表示以代理權
    授與他人者，對於第三人應負授權人之責任之規定，原以本人有使第三人信為以
    代理權授與他人之行為，為保護代理交易之安全起見，有使本人負相當責任之必
    要而設，故本人就他人以其名義與第三人所為之代理行為，應負授權人之責任者
    ，須以他人所為之代理行為，係在其曾經表示授與他人代理權之範圍內為其前提
    要件（最高法院六十八年台上字第一○八一號、四十八年台上字第一二八一號判
    例意旨參照）。故本人依民法第一百六十九條規定對於第三人負授權人責任者，
    須第三人與他人為法律行為之前，先有足使該第三人信為有代理權之表面事實存
    在，其一為本人由自己之行為表示以代理權授與他人，並以他人所為之代理行為
    ，係在本人曾經表示授與他人代理權之範圍內者為限，其二為本人知他人表示為
    其代理人而不為反對之表示，是必本人已知悉他人表示為其代理人，而不為反對
    之意思表示，始應就該他人以其代理人之身分所為之法律行為負授權人之責，至
    於法律行為成立後方知其情事而未為反對之表示，對業已成立之法律行為即不生
    影響，不得令本人負表見代理人之責任。查證人翁仁瑞證稱：「．．．從頭到尾
    都是甲○○本人來，我們後來聯絡不到甲○○本人，才打電話去找．．．。」（
    見本院九十三年五月二十五日準備程序筆錄），甲○○於臺灣板橋地方法院檢察
    署九十二年度發查字第四五九二號竊盜案件中亦陳稱：「因我欠錢莊錢（第一當
    鋪），才未經告訴人同意拿土地、房屋權狀，去設定抵押，至於印鑑是我騙我太
    太「珍」說要辦房貸用的。」、「九十二年六月間，在我們房間櫥櫃拿的。」等
    語（見前開偵查卷宗第十九頁、第二十頁），被上訴人既否認有交付前揭文件予
    甲○○授與代理權之事實，上訴人就此即應負舉證之責，且被上訴人主張：甲○
    ○執被上訴人所有之相關文件借款時，上訴人並未向被上訴人確認即借予款項，
    嗣因甲○○屆期未清償債務，上訴人始與被上訴人聯繫要求清償等語，復為上訴
    人所不爭執，本件依上訴人所提事證，尚難認被上訴人有以自己之行為表示授與
    甲○○代理權簽發本票之事實。至證人翁仁瑞固證稱：「．．．被上訴人乙○○
    說他知道這些借款．．．。」等語（見本院九十三年五月二十五日準備程序筆錄
    ），然此僅足證明被上訴人於上訴人向其追討債務時，已知悉前開借款之事實，
    與被上訴人於甲○○向上訴人借款時是否知悉其以被上訴人名義簽發系爭本票，
    仍屬有間，上訴人就被上訴人知悉甲○○表示為其代理人簽發系爭本票，而不為
    反對之意思表示之情，並未舉證以實其說，自難信為真實，況上訴人自認：甲○
    ○表示要將系爭本票攜回請被上訴人簽名，而甲○○交付系爭本票時，其上發票
    人已記載完成等語，益徵甲○○並未向上訴人表示為被上訴人之代理人而以被上
    訴人名義簽發系爭本票，則上訴人何有因被上訴人不為反對之表示而有誤信甲○
    ○為被上訴人之代理人簽發系爭本票之虞，綜上所述，上訴人並未證明被上訴人
    由自己之行為表示以代理權授與甲○○，或知甲○○表示為其代理人而不為反對
    之表示，僅以甲○○執有被上訴人之
    於婚姻關係存續中可輕易取得之文件，辯稱：上訴人因甲○○執有前開文件而信
    賴其有以被上訴人名義簽發系爭本票之授權，被上訴人應負表見代理授權人責任
    等語，並無所據。
六、被上訴人既未簽名於系爭本票，亦未授權甲○○以其名義為發票行為，復無上訴
    人所指應負表見代理授權人責任之情事，依票據法第五條第一項規定，自不負發
    票人責任，且票據之偽造為絕對抗辯事項，得對抗一切執票人，被偽造人未於票
    據上簽名為票據行為者，不問執票人善意與否，均不負票據債務，上訴人主張：
    依票據法第十三條規定，被上訴人不得以其與甲○○間內部關係，對抗善意之上
    訴人等語，容有誤會。
七、綜上，本件被上訴人既未簽名於系爭本票，上訴人復未能證明甲○○係經被上訴
    人授權以其名義為發票行為，或有表見代理之情事，被上訴人就系爭本票自不負
    發票人責任，從而，被上訴人提起確認之訴，請求確認上訴人就系爭本票對被上
    訴人之票據債權不存在，為有理由，應予准許，原審判決確認上訴人就系爭本票
    對被上訴人之票據債權不存在，於法並無不合，上訴意旨指摘原判決不當，求予
    廢棄改判，為無理由，應予駁回。
八、本件事證已臻明確，兩造其餘攻擊防禦方法，經審酌於判決結果不生影響，爰不
    一一論述，附此敘明。
九、據上論結，本件上訴為無理由，依民事訴訟法第四百三十六條之一第三項、第四
    百四十九條第一項、第七十八條，判決如主文。
中　　　華　　　民　　　國　　九十三　　年　　　九　　　月　　 十四 　　日
                                臺灣板橋地方法院民事第二庭
                                    審判長法      官  林玫君
                                          法      官  陳麗玲
                                          法      官  廖怡貞
右正本證明與原本無異
不得上訴
中　　　華　　　民　　　國　　九十三　　年　　　九　　　月　　 十四 　　日
                                          法院書記官  郭南宏
┌───────────────────────────────────────────────┐
│本票附表：                                                                                    │
├─┬───────────┬─────────┬───────────┬───────────┤
│編│發        票        日│  票  面  金  額  │發        票        人│票    據    號    碼  │
│號│                      │  （新  台  幣）  │                      │                      │
├─┼───────────┼─────────┼───────────┼───────────┤
│１│九十二年六月二十四日  │壹拾萬元          │甲○○、乙○○        │ＴＨ0000000    │
├─┼───────────┼─────────┼───────────┼───────────┤
│２│九十二年七月十一日    │壹拾萬元          │甲○○、乙○○        │ＴＨ0000000    │
├─┼───────────┼─────────┼───────────┼───────────┤
│３│九十二年八月八日      │壹拾萬元          │甲○○、乙○○        │ＴＨ0000000    │
└─┴───────────┴─────────┴───────────┴───────────┘
